ACORDAO-COMPLETO-2355714

ACÓRDÃO 3829/2020 ATA 8/2020 - PRIMEIRA CÂMARA

VISTOS, relatados e discutidos estes autos de aposentadoria.
ACORDAM os Ministros do Tribunal de Contas da União, reunidos em Sessão da Primeira Câmara, nos termos dos arts. 71, inciso III, da Constituição Federal, 1o, inciso V, e 39, inciso II, da Lei 8.443/1992 e 260, § 1o, do Regimento Interno do TCU, e diante das razões expostas pelo Relator, em:
9.1. considerar ilegais e negar registro aos atos de concessão de aposentadoria de Maria da Anunciação Pinheiro Barros Neta e Zilza Amazonita Franca da Rocha Medrado; 
9.2. dispensar a devolução dos valores indevidamente recebidos até a data da ciência, pela entidade de origem, do acórdão proferido, com base no Enunciado 106 da Súmula da Jurisprudência do TCU; 
9.3 determinar à Fundação Universidade Federal de Mato Grosso, com base no art. 45 da Lei 8.443/1992, que:
9.3.1 exclua da estrutura de proventos das interessadas a parcela relativa a irregularidade apontada, no prazo de quinze dias, contado a partir da ciência desta deliberação, sujeitando-se a autoridade administrativa omissa à responsabilidade solidária, nos termos do art. 262, caput, do Regimento Interno do TCU; 
9.3.2. emita novos atos para Maria da Anunciação Pinheiro Barros Neta e Zilza Amazonita Franca da Rocha Medrado, livres da irregularidade apontada, submetendo-os ao TCU pelo Sistema de Apreciação e Registro de Atos de Admissão e Concessões (Sisac) , no prazo de trinta dias, nos termos dos arts. 262, § 2º, do Regimento Interno do TCU e 15, § 1º, da Instrução Normativa TCU 55/2007; 
9.3.3. informe às interessadas o teor do acórdão prolatado, encaminhando ao TCU, no prazo de trinta dias, comprovante da data de ciência destas; 
9.3.4. informe às interessadas que, no caso de não provimento de recurso eventualmente interposto, deverão ser repostos os valores recebidos após a ciência do acórdão pelo entidade de origem.

Atos de concessão de Aposentadoria.

Primeira Câmara

Fundação Universidade Federal de Mato Grosso.

3. Interessados/Responsáveis:
3.1. Interessados: Maria da Anunciação Pinheiro Barros Neta (XXX.634.743-XX); Zilza Amazonita Franca da Rocha Medrado (XXX.421.931-XX).

13.1. Ministros presentes: Benjamin Zymler (na Presidência), Walton Alencar Rodrigues (Relator), Bruno Dantas e Vital do Rêgo.
13.2. Ministros-Substitutos presentes: Augusto Sherman Cavalcanti e Weder de Oliveira.

WALTON ALENCAR RODRIGUES

Adoto, como Relatório, a instrução do Auditor (peça 4) , que contou com a anuência do Secretário-Substituto (peça 5) , bem como do Ministério Público junto ao TCU (peça 6) :
“INTRODUÇÃO 
1. Trata-se de atos de concessão de aposentadoria, submetidos, para fins de registro, à apreciação do Tribunal de Contas da União (TCU) , de acordo com o art. 71, inciso III, da Constituição Federal. Os atos foram cadastrados e disponibilizados ao TCU por intermédio do Sistema de Apreciação e Registro de Atos de Admissão e Concessões (Sisac) , na forma do art. 2º, caput e incisos I a VI, e art. 4º, caput, da Instrução Normativa TCU 78/2018. 
EXAME TÉCNICO 
Procedimentos aplicados 
2. Os procedimentos para exame, apreciação e registro de atos de pessoal encontram-se estabelecidos na Instrução Normativa TCU 55/2007 e na Resolução TCU 206/2007. Essas normas dispõem, em seus arts. 4º, § 2º, e 3º, § 3º, respectivamente, que os atos de pessoal disponibilizados por meio do Sisac devem ser submetidos à crítica automatizada do próprio sistema, com base em parâmetros predefinidos. 
3. Relativamente aos atos de concessão de aposentadoria, as rotinas de crítica das informações cadastradas no Sisac foram elaboradas e validadas levando-se em conta as peculiaridades desses atos. Os itens de verificação do sistema compreendem prazos e fundamentos legais, assim como eventuais ocorrências de acumulação. Trata-se de verificações mais abrangentes, minuciosas e precisas do que aquelas que podem ser realizadas por mãos humanas, proporcionando um nível de segurança ainda maior. 
4. Além da crítica automatizada, há verificação humana adicional no caso de haver alertas do sistema ou informações não formatadas, como esclarecimentos do gestor ou do controle interno. 
5. As críticas também consideram os registros do Sistema Integrado de Administração de Recursos Humanos (Siape) . O Siape disponibiliza informações atualizadas sobre as parcelas que integram os proventos, diferentemente, portanto, do Sisac, que informa as parcelas no momento do registro do ato.
6. Essa confrontação com o Siape fornece uma visão atual e verdadeira da situação, o que permite descaracterizar irregularidades e inconsistências que, embora constantes do Sisac, já foram corrigidas. 
Exame das constatações 
Plano econômico 28,86% 
7. Conforme se observa nas fichas financeiras obtidas no Siape, constatou-se que compõe os proventos parcela considerada irregular pelo TCU. Trata-se de vantagem relativa a decisão judicial que concedeu reajuste de 28,86%. O percentual refere-se à diferença entre o reajuste de remuneração concedido aos referidos servidores e aquele concedido, na mesma ocasião, aos servidores militares por meio da Lei 8.622/1993. Na ocasião, os servidores civis foram contemplados com reajuste inferior àquele concedido aos militares. 
8. Em um primeiro momento, inúmeros servidores obtiveram o pagamento desse percentual de 28,86% por meio de decisões judiciais favoráveis, como no caso tratado neste processo. 
9. Contudo, a própria Administração, por meio da Medida Provisória 1.704/1998, reeditada pela Medida Provisória 2.169-43/2001, estendeu o reajuste de 28,86% aos servidores públicos civis. 
10. No caso tratado no presente processo, houve continuidade do pagamento destacado do índice de 28,86% mesmo após a incorporação desse percentual determinada pela Medida Provisória 1.704/1998, reeditada pela Medida Provisória 2.169-43/2001. Essa continuidade implica duplicidade de pagamento do índice de 28,86%. Assim, uma mesma circunstância foi valorada em mais de um momento, contrariando, assim, o princípio do non bis in idem. 
11. Além disso, há que se considerar que todas as carreiras de servidores públicos já foram reestruturadas por lei posteriormente à Medida Provisória 1.704/1998, reeditada pela Medida Provisória 2.169-43/2001, o que inclui novas tabelas remuneratórias. 
12. Assim, o pagamento destacado da parcela de 28,86% constitui irregularidade que leva à ilegalidade do ato de concessão de aposentadoria. 
13. Cabe observar que não há que se falar em ofensa à coisa julgada, pois, “a coisa julgada é limitada pela situação jurídica sob cuja órbita se configurou” (voto condutor do Acórdão 6739/2010-TCU-Primeira Câmara, de relatoria do Ministro Walton Alencar Rodrigues) . No caso, a situação que deu suporte à concessão judicial da parcela não subsiste após o advento da Medida Provisória 1.704/1998, reeditada pela Medida Provisória 2.169-43/2001, e também do novo plano de carreira. 
14. Vale, aqui, transcrever trecho do voto condutor do Acórdão 1857/2003-TCU-Plenário (relator Ministro Adylson Motta) : 
‘Não é demais lembrar que os efeitos da decisão judicial referente a relação jurídica continuativa só perduram enquanto subsistir a situação de fato ou de direito que lhe deu causa, conforme se depreende do disposto no art. 471, inciso I, do Código de Processo Civil. No tema em estudo, o que se pleiteia, em regra, é o pagamento de antecipação salarial aos autores. Ocorre que o reajuste posterior dos vencimentos incorpora o percentual concedido por força da decisão judicial, modificando a situação de fato que deu origem à lide, pois, em tese, elimina o então apontado déficit salarial. Por outro lado, o art. 468 do CPC dispõe que a força de lei inter partes, que caracteriza a sentença, restringe-se aos limites da lide e das questões decididas. Logo, manter o pagamento das parcelas antecipadas após o reajuste da data-base, sem que isso tenha sido expressamente pedido e determinado, é extrapolar os limites da lide. 
Em suma, não representa afronta à coisa julgada a decisão posterior deste Tribunal que afaste pagamentos oriundos de sentenças judiciais cujo suporte fático de aplicação já se tenha exaurido e que não tenham determinado explicitamente a incorporação definitiva da parcela concedida.’
15. Na mesma linha, os acórdãos proferidos pelo Supremo Tribunal Federal nos autos do Recurso Extraordinário 241.884-ES (relator Ministro Sepúlveda Pertence) e pelo STJ no âmbito do Mandado de Segurança 11.145-DF (relator Ministro João Otávio de Noronha) , cujas ementas se reproduzem a seguir: 
‘Professores do Estado do Espírito Santo: aplicação de lei local que determinara a incorporação ao vencimento-base da gratificação de regência de classe: inexistência de violação às garantias constitucionais do direito adquirido e da irredutibilidade de vencimentos (CF, art. 37, XV) . É firme a jurisprudência do STF no sentido de que a garantia do direito adquirido não impede a modificação para o futuro do regime de vencimentos do servidor público. Assim, e desde que não implique diminuição no quantum percebido pelo servidor, é perfeitamente possível a modificação no critério de cálculo de sua remuneração (RE 241.884-ES) . 
MANDADO DE SEGURANÇA. SERVIDOR PÚBLICO APOSENTADO. LEI N. 10.475/2002. COISA JULGADA. PERCEPÇÃO DOS 26,05% DA URP DE 1989. 1. Não há ofensa à coisa julgada material quando ela é formulada com base em uma determinada situação jurídica que perde vigência ante o advento de nova lei que passa a regulamentar as situações jurídicas já formadas, modificando o status quo anterior. 2. Segurança denegada (MS 11.145- DF) .’ 
16. A supressão do pagamento destacado da parcela de 28,86% não caracteriza, portanto, desrespeito à coisa julgada, mas, sim, mera equalização dos vencimentos em face de panorama jurídico posterior. Pela pertinência, vale transcrever trecho do voto condutor do Acórdão 2998/2013-TCU-Segunda Câmara (relator Ministro Benjamin Zymler) : 
‘ (...) Não é razoável, pois, que a servidora permaneça recebendo vantagem oriunda de perda ocorrida em estrutura remuneratória de 1995, não mais vigente. 
Havendo alteração na situação jurídica com base na qual foi proferida a sentença, afasta-se a incidência da coisa julgada, ex vi do art. 471 do Código de Processo Civil.’ 
17. A jurisprudência do TCU nos casos de pagamento destacado do percentual de 28,86% é pacífica quanto à ilegalidade e à cessação dos pagamentos – Acórdãos 7.837/2013 (relator Ministro Benjamin Zymler) , 2.511/2014 (relator Ministro-Substituto Weder de Oliveira) , 3.200/2014 (relator Ministro-Substituto Weder de Oliveira) , 3.551/2014 (relator Ministro Benjamin Zymler) , 1.819/2015 (relator Ministro Benjamin Zymler) e 1.811/2016 (relator Ministro José Múcio Monteiro) , todos da Primeira Câmara; 4.057/2013 (relator Ministro Raimundo Carreiro) , 2.594/2014 (relatora Ministra Ana Arraes) , 2.989/2015 (relator Ministro Vital do Rêgo) e 627/2016 (relator Ministro Vital do Rêgo) , todos da Segunda Câmara, entre outros) . 
18. No caso concreto ora analisado, verifica-se que tal vantagem, inexistente nos atos, não interfere no registro pela legalidade desses atos. Nesse caso, entende-se que eles podem receber a chancela de legalidade, aplicando-se os termos do art. 6º, § 2º, da Resolução TCU 206/2007. 
19. Por fim, vale destacar que os atos em análise foram disponibilizados ao TCU há menos de cinco anos. Portanto, segundo o entendimento estabelecido no Acórdão 587/2011-TCU-Plenário (relator Ministro Valmir Campelo) , não é necessária a instauração do contraditório. 
CONCLUSÃO 
20. Verificou-se o pagamento, nos proventos, de parcela relativa a decisão judicial que concedeu reajuste de 28,86%, alusivo à diferença entre o reajuste concedido aos referidos servidores e aquele concedido na mesma ocasião aos servidores militares por meio da Lei 8.622/1993. Constituem evidências as fichas financeiras do Siape incluídas no relatório precedente.
21. Contudo, é irregular a continuidade do pagamento destacado dessa parcela, uma vez que a Medida Provisória 1.704/1998, reeditada pela Medida Provisória 2.169-43/2001, e a lei do novo plano de carreira alteraram substancialmente a situação fática e jurídica que fundamentou a decisão judicial. 
22. Quanto aos atos de MARIA DA ANUNCIAÇÃO PINHEIRO BARROS NETA e ZILZA AMAZONITA FRANCA DA ROCHA MEDRADO, uma vez que a vantagem apontada inexiste nos atos, não interfere no registro pela legalidade desses atos. Nesse caso, entende-se que eles podem receber a chancela de legalidade, aplicando-se os termos do art. 6º, § 2º, da Resolução TCU 206/2007. Cabe ainda determinar ao órgão/entidade de origem que faça cessar a vantagem indevida. 
PROPOSTA DE ENCAMINHAMENTO 
23. Ante o exposto, com fundamento no art. 71, inciso III, da Constituição Federal, no art. 1º, inciso V, e art. 39, incisos I e II, da Lei 8.443/1992, no art. 260 do Regimento Interno do Tribunal de Contas da União, propõe-se: 
a) considerar legais os atos de concessão de aposentadoria de MARIA DA ANUNCIAÇÃO PINHEIRO BARROS NETA e ZILZA AMAZONITA FRANCA DA ROCHA MEDRADO e conceder-lhes o registro; 
b) dispensar a devolução dos valores indevidamente recebidos até a data da ciência, pelo órgão/entidade de origem, do acórdão que vier a ser proferido, com base no Enunciado 106 da Súmula da Jurisprudência do TCU; 
c) determinar ao órgão/entidade de origem, com base no art. 45 da Lei 8.443/1992, que: 
c.1) exclua da estrutura de proventos dos interessados MARIA DA ANUNCIAÇÃO PINHEIRO BARROS NETA e ZILZA AMAZONITA FRANCA DA ROCHA MEDRADO a parcela relativa a irregularidade apontada, no prazo de quinze dias, contado a partir da ciência desta deliberação, sujeitando-se a autoridade administrativa omissa à responsabilidade solidária, nos termos do art. 262, caput, do Regimento Interno do TCU; 
c.2) informe aos interessados o teor do acórdão que vier a ser prolatado, encaminhando ao TCU, no prazo de trinta dias, comprovante da data de ciência pelos interessados; 
c.3) informe aos interessados que, no caso de não provimento de recurso eventualmente interposto, deverão ser repostos os valores recebidos após a ciência do acórdão pelo órgão/entidade de origem.”

não há

Procurador Rodrigo Medeiros de Lima.

PESSOAL. ATOS DE CONCESSÃO DE APOSENTADORIA. MANUTENÇÃO DE PAGAMENTO, EM DESTACADO, DA PARCELA DE 28,86%, AMPARADA POR DECISÃO JUDICIAL TRANSITADA EM JULGADO, MESMO APÓS A EDIÇÃO DA MEDIDA PROVISÓRIA 1.704/1998, REEDITADA PELA MEDIDA PROVISÓRIA 2.169-43/2001. ILEGALIDADE E RECUSA DE REGISTRO. FRAGILIDADES DE CONTROLES INTERNOS NO CADASTRAMENTO DE RUBRICAS SALARIAS EM ATOS DE APOSENTADORIA. DETERMINAÇÃO. CIÊNCIA.

APOSENTADORIA (APOS)

Secretaria de Fiscalização de Pessoal (SEFIP).

Trata-se de atos de aposentadoria de ex-servidoras da Fundação Universidade Federal de Mato Grosso (UFMT) , Maria da Anunciação Pinheiro Barros Neta e Zilza Amazonita Franca da Rocha Medrado (peças 1 e 2) . 
Nas fichas financeiras das ex-servidoras foi identificada continuidade de pagamento de vantagem judicial que concedeu reajuste de 28,86%, que não deveria ser paga em destacado e teria que ser absorvida pelas sucessivas reestruturações remuneratórias da carreira.
Seguindo a jurisprudência desta Corte e dos Tribunais superiores em considerar irregular o pagamento desta rubrica salarial, a unidade técnica, com a anuência do Ministério Público junto ao TCU, propõe considerar legais os atos de concessão e conceder-lhes o registro, dispensar a devolução dos valores indevidamente recebidos, com base no Enunciado 106 da Súmula da Jurisprudência do TCU e determinar à UFMT que exclua da estrutura de proventos das interessadas a parcela irregular. 
Feita breve síntese dos fatos, passo a decidir.
A irregularidade dos atos concessórios reside na manutenção indevida de parcela de 28,86%, concedida por força de sentença transitada em julgado.
Esse percentual decorre da obtenção, pela via judicial, da diferença entre o reajuste de remuneração deferido aos servidores públicos civis da União e aquele concedido aos servidores militares por meio da Lei 8.627/1993.
A Administração, porém, estendeu o reajuste de 28,86% a todos servidores públicos civis, mediante a Medida Provisória 1.704/1998, sucessivamente reeditada até a Medida Provisória 2.169-43/2001. A partir de então, já não poderia subsistir a continuidade do pagamento destacado desta parcela judicial, sob pena de sua percepção em dobro.
Ademais, a vantagem deveria ser definitivamente incorporada a partir da subsequente reestruturação do plano de carreira, mas isso não se verificou. As interessadas continuaram a gozar, de forma destacada, do percentual de 28,86% mesmo após a edição da Medida Provisória 1.704/1998 e respectivas reedições, bem como após reestruturação da carreira.
Também não há falar em ofensa à coisa julgada, pois, “a coisa julgada é limitada pela situação jurídica sob cuja órbita se configurou”. Nessa linha, trilha remansosa jurisprudência do Tribunal de Contas da União, sedimentada no Enunciado 279 da Súmula de Jurisprudência do TCU: 
“As rubricas referentes a sentenças judiciais, enquanto subsistir fundamento para o seu pagamento, devem ser pagas em valores nominais, sujeitas exclusivamente aos reajustes gerais do funcionalismo, salvo se a sentença judicial dispuser de outra forma”.
Por sua vez, o enunciado 276 do repositório jurisprudencial desta Corte de Contas é claro: 
“As vantagens da estrutura remuneratória anterior não se incorporam à atual, exceto quando expressamente consignadas em lei superveniente”.
No mesmo diapasão, tem decidido o Supremo Tribunal Federal que não representa afronta à coisa julgada a decisão posterior deste Tribunal que afaste pagamentos oriundos de sentenças judiciais cujo suporte fático de aplicação já se tenha exaurido, conforme RE 596.663/RJ.
Sobre a questão de direito material de fundo, não paira a menor dúvida quanto à irregular continuidade do pagamento daquela verba salarial. Divirjo, entretanto, da proposta de considerar legais os atos de concessão e conceder-lhes o registro. 
As ex-servidoras já percebiam a parcela impugnada ao tempo em que foram emitidos os respectivos títulos de inatividade e assim permaneceram, ao menos, até o momento da instrução processual, maio de 2018, como se comprova das fichas financeiras extraídas do sistema Siape e colacionadas à peça 4, pg. 1.
Apesar da existência de tais pagamentos, essa parcela, decorrente de sentença judicial, não constou dos respectivos atos de concessão de aposentadoria. Esse fato, ao invés de levar ao julgamento pela legalidade, indica a existência de informação falsa constante dos atos concessórios, haja vista que o controle interno fez neles constar a informação de que “os dados informados no ato Sisac (vantagens cadastradas, proporcionalidade, redutor, se for o caso, etc.) refletem fielmente a estrutura remuneratória paga no mês da vigência do ato.”
Uma vez que os atos de concessão de aposentadoria de Maria da Anunciação Pinheiro Barros Neta e Zilza Amazonita Franca da Rocha Medrado não refletem a estrutura remuneratória em vigor no momento da inativação, considero-os ilegais e nego-lhes o registro.
Nos termos do Enunciado 106 da Súmula de Jurisprudência do TCU, dispenso o ressarcimento das parcelas indevidamente recebidas de boa-fé pelos interessados.
Esse tipo de erro ou lacuna de cadastramento não é novo no Tribunal, tendo sido identificado no TC Processo 017.841/2017-8 (Aposentadoria de ex-servidores da Universidade Federal da Bahia) , a qual ensejou proposta de ilegalidade dos atos de concessão e recusa de registro (Acórdão 6869/2017-TCU-Primeira Câmara) , e mais recentemente no TC Processo 015.539/2018-0, aposentadoria de ex-servidores da UFMT, ainda não julgado, ambos de minha relatoria.
A recorrência de tais falhas remete, no mínimo, a fragilidades de controles internos na emissão de atos de pessoal pelos institutos federais de ensino, razão pela qual determinei à Secretaria Geral de Controle Externo (Segecex) que, em conjunto com a Secretaria de Fiscalização de Pessoal, avalie a oportunidade e conveniência de realizar auditoria de conformidade quanto ao correto cadastramento de parcelas e vantagens salariais nos atos de aposentadoria emitidos por essas entidades.
Ante o exposto, voto no sentido de que o Tribunal adote o acórdão que ora submeto à deliberação deste Colegiado.
TCU, Sala das Sessões Ministro Luciano Brandão Alves de Souza, em 31 de março de 2020.
WALTON ALENCAR RODRIGUES 
Relator